【裁判字號】    98,台上,7892
【裁判日期】    981229
【裁判案由】    傷害致人於死
【裁判全文】
最高法院刑事判決            九十八年度台上字第七八九二號
上  訴  人  甲○○
            乙○○
            丙○○
上 列一 人
選任辯護人  吳聖欽律師
上列上訴人等因傷害致人於死案件，不服台灣高等法院中華民國
九十六年六月五日第二審判決（九十六年度少上訴字第一一號，
起訴案號：台灣新竹地方法院檢察署九十五年度少偵字第八號）
，提起上訴，本院判決如下：
    主  文
上訴駁回。
    理  由
按刑事訴訟法第三百七十七條規定：上訴於第三審法院，非以判
決違背法令為理由，不得為之；是提起第三審上訴，應以原判決
違背法令為理由，係屬法定要件。如果上訴理由書狀並未依據卷
內訴訟資料具體指摘原判決不適用何種法則或如何適用不當，或
所指摘原判決違法情事，顯與法律規定得為第三審上訴理由之違
法情形不相適合時，均應認其上訴為違背法律上之程式，予以駁
回。原判決認定上訴人甲○○、乙○○、丙○○有其事實欄所載
犯行，因而維持第一審依想像競合犯規定，從一重論甲○○、乙
○○、丙○○（共同）傷害人之身體，因而致人於死罪；甲○○
處有期徒刑拾年陸月，乙○○處有期徒刑捌年陸月，丙○○處有
期徒刑捌年拾月，並均為相關從刑宣告之判決，駁回檢察官及甲
○○、乙○○、丙○○在第二審之上訴。已詳敘其所憑證據及取
捨證據認定之理由；對於上訴人等所為之辯解，如何不可採，並
在理由內逐一指駁，俱有卷存證據資料可資覆按。又採證認事，
係事實審法院之職權，依自由心證之原則，對證據之憑信力如何
，事實審法院本有斟酌取捨之權。苟其取捨，不違反經驗法則或
論理法則，復已敘述其憑以判斷之心證理由者，即不得任意指為
違法，而據為適法之第三審上訴理由。原判決依憑乙○○、黃○
富、葉○憶、林○昇、林○傑於第一審法院少年法庭之供述、證
人彭建淳、徐裕豪、彭旻君、彭家穗於第一審審理中之證述、證
人張閏謙、徐裕豪、彭旻君、韓○文於第一審法院及少年法庭之
證詞、張閏謙、徐裕豪、彭旻君之自白書、內政部警政署刑事警
察局民國九十三年十二月八日刑醫字第0930225728號及九十四年
五月十二日刑醫字第0940056660號血跡鑑驗書、扣案西瓜刀二把
、長庚紀念醫院（林口）分院函及診斷證明書、衛生署新竹醫院
函及診斷證明書、台灣新竹地方法院檢察署勘驗筆錄、解剖筆錄
、相驗屍體證明書、驗斷書、及法務部法醫研究所（93）醫鑑字
第1850號鑑定書等證據，認定甲○○、乙○○、丙○○與彭建淳
、張閏謙、彭旻君、徐裕豪計七人，因細故圖思報復，深夜糾眾
，對於持棍棒、刀械等毆打人體頭部，會引起重傷或死亡之結果
，客觀上能預見此結果之發生，惟主觀上因意僅在教訓王○輝、
曾○賢等人而未預見，乃共同基於傷害之犯意聯絡，分持鐵棒、
西瓜刀、鋁製球棒等兇器，毆擊曾○賢、王○輝頭部等部位，致
王○輝受有左側顳葉、頂葉、額葉處急性硬膜下出血、左側額葉
及顳葉鈍傷性出血、左側尺骨開放性骨折、多處撕裂傷、兩側掌
骨骨折，現仍有左、右額顳葉損傷、情緒控制、記憶力及反應能
力等功能恐無法完全恢復之重傷害；曾○賢則受有頭部外科合併
顱內出血、嚴重腦水腫與呼吸衰竭，兩處外傷併大量出血、左頭
部鈍器傷，造成左頂骨凹陷及左腦硬腦膜下腔及蜘蛛膜下腔出血
，經送醫急救，仍不治死亡等情。所為論述及說明，核與經驗法
則、論理法則，俱屬無違。上訴意旨就原判決已說明或屬原審採
證認事職權之適法行使，任意指摘採證違背證據法則，或重為單
純事實之爭執，殊非適法之第三審上訴理由。又刑法第二百七十
七條第二項後段之傷害致重傷罪，係因犯罪致發生一定結果而為
加重其刑之規定，屬於加重結果犯之一種，依同法第十七條規定
，以行為人能預見其結果之發生為要件。所謂能預見乃指客觀情
形而言，與主觀上有無預見之情形不同，即以不法行為傷害人身
體之故意，所施之傷害行為，致生行為人不預期之重傷結果負其
責任。若主觀上有預見而結果之發生又不違背其本意時，則屬故
意之範圍。原判決依調查證據結果，認定王○輝、曾○賢所受之
傷害，多為頭部重擊傷，依一般人之知識經驗，以刀械、棍棒等
毆打人體頭部，會引起重傷或死亡結果，甲○○、乙○○、丙○
○均識慮正常之人，客觀上應能預見此結果之發生。並認本件源
自共同被告彭建淳前此在新竹縣竹東鎮二重埔「北基加油站」工
作期間，曾遭「王建幸」及另姓名年籍不詳男子，持鋁棒毆打成
傷並砸毀所使用之機車，不敢在上開加油站工作，而失去收入懷
恨在心，進而所為報復行為，雙方本無深仇大恨，主觀上僅有傷
害而無殺人犯意。復說明甲○○及彭建淳等人，當時亦均認曾○
賢應不致死亡。惟單獨攻擊究與眾人攻擊不同，甲○○等人於深
夜糾眾，分持刀、棍棒毆打被害人，在光線不足、多人攻擊混亂
情況下及被害人閃躲之本能反應，本不易控制攻擊之部位，復因
同儕吆喝共同攻擊，不知下手輕重，其結果常超乎主觀上之預期
。然甲○○等人因僅意在教訓王○輝、曾○賢等人，主觀上未預
見被害人重傷或死亡之結果，仍共同基於傷害之犯意聯絡，持棍
棒、刀械毆擊王○輝、曾○賢，終致王○輝受重傷害、曾○賢死
亡，則該傷害行為與王○輝之傷害致重傷、曾○賢之死亡，有因
果關係，應令其等均負傷害致重傷、傷害致死之罪責，經核於法
洵無不合。甲○○上訴意旨主張其無傷害王○輝、曾○賢致重傷
害及致死之犯意，亦無預見王○輝、曾○賢發生重傷害及死亡結
果云云；係就原審採證認事之職權行使，及原判決明白論斷之事
項，漫為事實上之爭執，並非依據卷內資料而為具體之指摘，核
與法律規定得為第三審上訴理由之違法情形，不相適合。另意思
之聯絡，並不限於事前有所謀議，即僅於行為當時有共同犯意之
聯絡者，亦屬之。且其表示之方法，亦不以明示通謀為必要，即
相互間有默示之合致，亦無不可。同時同地基於同一原因圍毆被
害人等二人，其中一人因傷致死，當時既無從明確分別圍毆之對
象，顯係基於一共同之犯意分擔實行行為，應成立共同正犯，並
同負加重結果之全部罪責。再刑法上之傷害致人於死罪為結果犯
，如多數人下手毆打，本有犯意之聯絡，即屬共同正犯，對於共
犯間之實行行為，既互相利用，自應同負責任。原判決以乙○○
及共同被告彭建淳、張閏謙、徐裕豪、彭旻君等人傷害王○輝、
曾○賢，就何人持刀、何人持棍棒、鋁棒，毆打何人，供述尚非
一致。惟認定其等均各有攻擊人、機車或追逐等情。參酌本件係
為彭建淳加油站事件尋仇而為，乙○○亦明確供稱人找齊了，傢
伙也到了，大家就分一分，開始在路上尋找對方，在東寧路發現
對方蹤跡，大夥就兵分二路包抄對方等詞；則渠等既事前知悉攜
帶凶器，意在教訓王○輝、曾○賢等人，即不因何人攜帶何種凶
器，及由何人攻擊而有不同。原判決復依據卷內證據，敘明甲○
○確有持刀追人，而張閏謙、徐裕豪等人乃甲○○糾集到場，渠
等間顯具有犯意聯絡及行為分擔。縱甲○○只拿刀追韓○文。然
依乙○○、韓○文、黃○富之供述，甲○○等人係分頭包抄曾○
賢、王○輝等人，曾○賢、王○輝被攔下，而韓○文、黃○富等
人則四散逃竄，甲○○仍持續持刀追逐其他之人，乃因韓○文等
人騎車快速逃跑及闖紅燈等情，始倖免於難，均證甲○○積極參
與本件尋仇犯行，應令負共同正犯之責。又依乙○○於第一審法
院少年法庭供稱：伊因找不到位置打而搥打被害人機車。且在其
他共同正犯共同以刀械、棍棒攻擊曾○賢、王○輝時，其他共同
正犯均未曾表示乙○○有勸阻傷害之行為，因認乙○○與甲○○
、彭建淳等人間就傷害王○輝致重傷、傷害曾○賢致死犯行間，
有共同犯意聯絡及行為分擔。又以共同正犯張閏謙、徐裕豪證稱
丙○○有持棍棒打人；彭旻君復證稱：丙○○騎機車撞人。復參
酌卷附血跡鑑驗書記載，認丙○○與張閏謙、徐裕豪近距離共同
毆打曾○賢。另說明張閏謙、彭旻君於第一審審理時翻異前詞稱
：「丙○○那時候離我比較遠，我看不太到」、「丙○○只是坐
在車上，有沒有下車我不知道」云云，何以不足採信之理由。益
徵甲○○、乙○○、丙○○等人於曾○賢、王○輝被傷害前委有
犯意聯絡，且均有參與毆打之行為分擔。縱曾○賢、王○輝因不
及逃跑，僅由其中之丙○○、彭建淳、張閏謙、彭旻君、徐裕豪
及彭家穗分持鐵棒、西瓜刀、鋁製球棒等攻擊曾○賢、王○輝頭
部等部位，致王○輝重傷害、曾○賢死亡，仍應就全部事實共同
負責。原判決論處甲○○、乙○○、丙○○共同傷害致重傷、傷
害致人於死罪，其法則之適用，洵無違誤。甲○○上訴意旨指其
僅持刀追逐韓○文，非追逐曾○賢、王○輝，未看見曾○賢、王
○輝被攻擊之情形，亦無預見王○輝致重傷害、曾○賢致死亡之
結果；乙○○上訴意旨以其僅在現場搥打被害人機車，未攻擊曾
○賢、王○輝；丙○○上訴意旨以案發當時，雖持木棍參與，惟
無意傷害被害人，亦無證人指證其亦參與圍毆被害人云云，均漫
為指摘原判決不備理由、調查職責未盡及適用法則不當，尤非上
訴第三審之合法理由。又量刑之輕重，係屬事實審法院得依職權
自由裁量之事項，苟於量刑時，已以行為人之責任為基礎，並斟
酌刑法第五十七條各款所列情狀，而未逾越法定範圍，又未濫用
其職權，即不得遽指為違法。原判決於量刑時，已依上揭規定，
認第一審審酌彭建淳為事主，僅因細故，即與甲○○於深夜糾眾
持棍棒、刀械等危險性高之器械，毆擊王○輝、曾○賢等人，致
王○輝重傷害、曾○賢死亡，為本件發生之主因，惡性最重。同
行前往之乙○○、丙○○與張閏謙、徐裕豪、彭旻君在現場承擔
之角色或有不同。惟既無人勸阻或逃離，其等一致性傷害犯意及
攻擊行為，均為肇生本件憾事之原因，不因推由何人下手而異其
評價。另以甲○○等人經警方策動到案後，不思承認錯誤坦承犯
行，反共謀推由被告彭建淳、甲○○頂罪，直至相關鑑定報告出
現，始坦承犯行，其等就傷害他人之行為，並無愧疚之意，犯後
迄未與被害人家屬達成和解、賠償損害等一切情狀，乃均維持第
一審量處之刑，經核並無不合。甲○○、乙○○上訴意旨指摘原
判決量刑過重違反比例原則，亦非適法之第三審上訴理由。至修
正刑事訴訟法第一百五十九條第一項規定：「被告以外之人於審
判外之言詞或書面陳述，除法律有規定者外，不得作為證據。」
立法意旨在保障被告之反對詰問權。共同被告之自白書，就本案
被告而言，乃屬被告以外之人於審判外之書面陳述，依同法第一
百五十九條之三之法理，非其因死亡、精神或身體之障礙，所在
不明，或滯留國外，而不能於準備程序或審判期日到庭陳述，且
該陳述係證明犯罪事實之存否所不可或缺，且先前之陳述存有較
為可信之特別情況者，不得為證據。原判決以張閏謙、徐裕豪、
彭旻君之自白書為不利於上訴人等之論據，惟未敘明得為證據之
理由及依據，有違證據法則；又證人林○昇雖已在第一審法院少
年法庭作證。惟未於少年事件及本件審理中到庭接受詰問，甲○
○聲請訊問，原審以其業在少年法庭結證明確，而不予傳訊，剝
奪甲○○之詰問權，亦有瑕疵。然除去該等部分，綜合案內其他
證據，仍應為同一事實之認定，原審此項違誤並不影響於判決。
丙○○、甲○○上訴意旨執以指摘，仍非適法之第三審上訴理由
。其餘上訴意旨，無非係對事實審法院採證認事之職權行使及原
審已調查、理由已說明或與本件犯罪構成要件無關之事項，徒憑
己見再為事實上或細節上之爭執，同非適法之上訴第三審理由。
綜上說明，應認其等上訴均為違背法律上之程式，應併予駁回。
據上論結，應依刑事訴訟法第三百九十五條前段，判決如主文。
中    華    民    國  九十八  年  十二    月  二十九  日
                      最高法院刑事第八庭
                          審判長法官  洪  文  章
                                法官  王  居  財
                                法官  郭  毓  洲
                                法官  黃  梅  月
                                法官  邱  同  印
      本件正本證明與原本無異
                                      書  記  官
中    華    民    國  九十九  年    一    月    四    日
                                                      R

司法院資訊處製作；財團法人民間司法改革基金會備份。
